ACORDAO-COMPLETO-2484538

ACÓRDÃO 8677/2021 ATA 20/2021 - PRIMEIRA CÂMARA

VISTOS, relatados e discutidos estes autos de pedidos de reexame interpostos contra o Acórdão 2511/2019-TCU-Primeira Câmara, por meio do qual foi negado registro aos atos de aposentadoria das Sras. Suzanete Costa de Oliveira, Venilma Freire Venâncio, Verônica Ferreira de Meneses e Zildete Custódio de Andrade Rodrigues,
ACORDAM os Ministros do Tribunal de Contas da União, reunidos em sessão da Primeira Câmara, com fulcro no art. 48 da Lei 8.443, de 16 de julho de 1992, c/c o art. 286 do Regimento Interno desta Corte de Contas, e diante das razões expostas pelo Relator, em:
9.1. conhecer dos pedidos de reexame para, no mérito, negar-lhes provimento;
9.2. dar ciência desta deliberação às recorrentes e ao órgão jurisdicionado.

Pedidos de reexame interpostos por Suzanete Costa de Oliveira, Veronica Ferreira de Meneses, Zildete Custodio de Andrade Rodrigues e Venilma Freire Venâncio contra o Acórdão 2.511/20191ª Câmara, que considerou ilegal os seus atos de aposentadoria.

Primeira Câmara

Universidade Federal do Ceará.

3. Interessados/Responsáveis/Recorrentes:
3.1. Interessados: Suzanete Costa de Oliveira (XXX.902.443-XX); Venilma Freire Venancio (XXX.619.863-XX); Verônica Ferreira de Menezes (XXX.115.503-XX); Zildete Custodio de Andrade Rodrigues (XXX.789.533-XX)
3.2. Recorrentes: Suzanete Costa de Oliveira (XXX.902.443-XX); Veronica Ferreira de Meneses (XXX.115.503-XX); Zildete Custodio de Andrade Rodrigues (XXX.789.533-XX).

13.1. Ministros presentes: Walton Alencar Rodrigues (Presidente), Benjamin Zymler (Relator), Vital do Rêgo e Jorge Oliveira.
13.2. Ministro-Substituto presente: Augusto Sherman Cavalcanti.

BENJAMIN ZYMLER

Ministro Walton Alencar Rodrigues.

Adoto como relatório o parecer da unidade técnica, cujos termos são os seguintes:
"INTRODUÇÃO
1.	Trata-se de pedidos de reexame (peças 17, 33 e 59) interpostos pelas Sras. Suzanete Costa de Oliveira, Verônica Ferreira de Menezes e Zildete Custodio de Andrade Rodrigues, ex-servidoras da Universidade Federal do Ceará, contra o Acórdão 2511/2019-TCU-Primeira Câmara (peça 9) , que teve como relator o Excelentíssimo Senhor Ministro Walton Alencar Rodrigues.
1.1.	A deliberação recorrida apresenta o seguinte teor:
Os Ministros do Tribunal de Contas da União ACORDAM, por unanimidade, com fundamento no art. 71, incisos III e IX, da Constituição Federal de 1988, c/c os arts. 1º, inciso V, 39, inciso II, e 45, caput, da Lei 8.443/1992, e ainda com os arts. 143, inciso II, parte final, 260, § 1º, e 262, caput e § 2º, do Regimento Interno/TCU, bem assim com as Súmulas/TCU 276 e 279, em:
considerar ilegais os atos de concessão de aposentadoria a Suzanete Costa de Oliveira, Venilma Freire Venancio, Verônica Ferreira de Menezes, Zildete Custódio de Andrade Rodrigues e negar os seus registros, em decorrência da inclusão de parcela judicial de 28,86%, na base de cálculo dos proventos;
dispensar a devolução dos valores indevidamente recebidos de boa-fé pelas interessadas, nos termos da Súmula 106 desta Corte; 
fazer as determinações especificadas nos subitens 1.7 e 1.8.
1. Processo TC-Processo 034.950/2018-4 (APOSENTADORIA) 
	1.1. Interessados: Suzanete Costa de Oliveira (XXX.902.443-XX) ; Venilma Freire Venancio (XXX.619.863-XX) ; Verônica Ferreira de Menezes (XXX.115.503-XX) ; Zildete Custodio de Andrade Rodrigues (XXX.789.533-XX) 
	1.2. Órgão/Entidade: Universidade Federal do Ceará
	1.3. Relator: Ministro Walton Alencar Rodrigues
	1.4. Representante do Ministério Público: Procurador Rodrigo Medeiros de Lima
	1.5. Unidade Técnica: Secretaria de Fiscalização de Pessoal (SEFIP) .
	1.6. Representação legal: não há.
1.7. Determinar à Universidade Federal do Ceará que:
	1.7.1. faça cessar os pagamentos decorrentes dos atos impugnados, comunicando ao TCU, no prazo de 15 (quinze) dias, as providências adotadas, nos termos dos arts. 261 e 262, caput, do Regimento Interno do TCU, 8º, caput, da Resolução - TCU 206/2007 e 15, caput, da Instrução Normativa - TCU 55/2007;
	1.7.2. emita novos atos, livres da irregularidade apontada, submetendo-os ao TCU, pelo Sistema de Apreciação e Registro de Atos de Admissão e Concessões (Sisac) , no prazo de 30 (trinta) dias, nos termos dos arts. 262, § 2º, do Regimento Interno do TCU, e 15, § 1º, da Instrução Normativa - TCU 55/2007;
	1.7.3. informe as interessadas o teor da presente deliberação, esclarecendo-lhes que, no caso de não provimento de recurso eventualmente interposto, deverão ser repostos os valores recebidos após a ciência do acórdão pelo órgão de origem;
	1.7.4. no prazo de 30 (trinta) dias, contados da ciência da decisão, envie a este Tribunal documento comprobatório de que as interessadas cujos atos foram impugnados estão cientes da presente deliberação;
	1.8. Determinar à Sefip que monitore o cumprimento das determinações supramencionadas (grifos acrescidos) .
HISTÓRICO
2.	As aposentadorias das recorrentes foram julgadas ilegais, em decorrência do pagamento de parcela judicial referente a Planos Econômicos. Isso porque os pagamentos da espécie não se incorporam à remuneração em caráter permanente, pois têm natureza de antecipação salarial, conforme o Enunciado 322 da Súmula do TST.
2.1.	Demais disso, conforme jurisprudência pacífica tanto no âmbito do STJ como do STF, não há que se falar em direito adquirido a regime de vencimentos, de forma que alterações posteriores devem absorver as vantagens decorrentes de decisões judiciais cujo suporte fático já se tenha exaurido, resguardada a irredutibilidade remuneratória (cf., e.g., MS 13.721-DF/STJ, MS 11.145-DF/STJ, RE 241.884-ES/STF, RE 559.019-SC/STF, MS 26.980-DF/STF) .
ADMISSIBILIDADE
3.	Reiteram-se os exames de admissibilidade realizado pelo Sar/Serur (peças 29, 46 e 73) , que opinou pelo conhecimento dos recursos, nos termos do artigo 48 da Lei 8.443/1992, c/c os artigos 285 e 286, parágrafo único, do RI/TCU, suspendendo-se os efeitos da alínea "a" e dos subitens 1.7, 1.7.1 e 1.7.2 Acórdão 2511/2019-TCU-Primeira Câmara. O Excelentíssimo Senhor Ministro Benjamin Zymler, mediante despachos de peças 31, 47 e 77, concordou com esta unidade técnica.
MÉRITO	
4. Delimitação
4.1	Constitui objeto do presente pedido de reexame definir se o acórdão recorrido viola o decidido pelo Poder Judiciário.
5. Das deliberações judiciais
5.1.	As recorrentes aduzem que o acórdão ora em reexame desrespeitou o deliberado pelo Poder Judiciário, com base nos seguintes argumentos:
5.2.	Na hipótese em exame, a implantação da aludida parcela (28,86%) aos vencimentos das recorrentes, com reflexos nos seus proventos, se deu ainda no ano de 2003 (posterior, portanto, à edição da MP nº 1.704/98) , em cumprimento de decisões proferidas nos autos do Mandado de Segurança nº 0002706-66.1996.4.05.8100 - 1º Vara Federal do Ceará, como, aliás, está consignado no ato concessório da aposentadoria.
5.3.	Todavia, a manutenção do pagamento da aludida parcela (28,86%) após a sua implantação e até os dias de hoje, tem fundamento em decisões proferidas pelo colendo TRIBUNAL REGIONAL FEDERAL da 5ª REGIÃO, nos autos da AÇÃO ORDINÁRIA nº 0010986-35.2010.4.05.8100 - 1º Vara Federal do Ceará, ou em recursos a ela inerentes.
Análise:
5.4.	Importante ressaltar que, há muito, esta Corte de Contas, por suas duas Câmaras e Plenário, vem se posicionando contra a incorporação ad aeternum de valores decorrentes de sentenças judiciais que reconheceram o direito à percepção de determinados percentuais relativos a planos econômicos, sendo farta a jurisprudência no sentido de que tais parcelas não devem perpetuar-se em face de reajustes e reestruturações salariais subsequentes (Decisões 138/2001 - Plenário, 117/2002 - 2ª Câmara, 118/2002 - 2ª Câmara, Acórdão 398/2004-TCU-Plenário, 1910/2003 - 1ª Câmara, 2169/2003 - 1ª Câmara, 4661/2012 - 1ª Câmara, dentre outros) .
5.5.	Convém rememorar que as parcelas judiciais referentes a planos econômicos (IPC de junho/87: Plano Bresser - 26,06%, URP de fevereiro de 89; Plano Verão - 26,05%; IPC de março/90: Plano Collor - 84,32, dentre outros) derivam de diplomas legais que trataram de política salarial dos servidores, estabelecendo a recomposição de perdas inflacionárias. Todavia, referidos reajustes consubstanciavam-se em antecipações salariais que seriam compensadas na data-base seguinte da categoria, v.g. art. 8º do Decreto-lei 2.335/1987. Art. 5º da Lei 7.730/1989, arts. 3º e 5º da Lei 7.788/1989 e arts. 5º e 9º da Lei 8.030/1990.
5.6.	Assim, a razão dos reajustes foi tão-somente garantir a antecipação legítima da data-base, a fim de evitar o aviltamento salarial dos servidores públicos, tendo em vista as altas taxas inflacionárias do período, compensando-se esta antecipação na data-base da categoria.
5.7.	Ocorre, no entanto, que em face da edição de inúmeros planos econômicos, com a consequente alteração de metodologia de revisão geral dos salários, os servidores buscaram o judiciário, o que culminou em decisões que reconheceram o direito à percepção de determinados percentuais.
5.8.	Entretanto, com o fim de dirimir as controvérsias sobre a matéria, o Supremo Tribunal Federal, ao apreciar a Ação Direta de Inconstitucionalidade 694-1, deixou assente que os atos que implicaram reposições salariais mostravam-se inconstitucionais, ante a inexistência de direito adquirido frente a superveniência de planos econômicos.
5.9.	Com base nessa orientação, o Tribunal Superior do Trabalho - TST editou a Súmula 322, afirmando que os pagamentos de direitos reconhecidos em sentença judicial, relativos a gatilhos salariais e URP, deve limitar-se, no tempo, à data-base seguinte à que serviu de referência ao julgado, momento em que as perdas inflacionárias ocorridas no período restariam devidamente equacionadas.
5.10.	Destaca-se, ainda, o pronunciamento daquela Casa nos autos de Embargos em Recurso de Revista TST-E-RR 88034/93-8:
No silêncio da sentença exeqüenda a propósito do limite temporal do reajuste com base na URP, impõe-se a limitação à data-base seguinte, nos termos do enunciado 322/TST, tendo em vista que o acerto na data-base decorre de disposição de ordem pública inserida na própria lei salarial e calcada no princípio do non bis in idem. Trata-se, assim, de norma imperativa e cogente, de inderrogabilidade absoluta, sob pena de comprometimento da política salarial estabelecida. Recurso de embargos de que não se conhece por ofensa ao art. 5º, inciso XXXVI, da Carta Magna (coisa julgada) .
5.11.	Assim, a menos que a sentença judicial expressamente declare que a incorporação de antecipações salariais resultantes de planos econômicos deva extrapolar a data-base fixada em lei, com a determinação da incorporação ad aeternum do percentual nos vencimentos do servidor, o que não se constatou no presente caso, não apresenta afronta à coisa julgada o zelo deste Tribunal para que se dê às decisões judiciais o cumprimento nos seus estritos termos, afastando os pagamentos indevidos. A incorporação definitiva por ato administrativo desborda os limites objetivos da coisa julgada e acaba por criar vantagens ou gratificações, o que é juridicamente impossível.
5.12.	Portanto, não há que se falar em ofensa à coisa julgada, tendo em vista que as circunstâncias de fato e de direito mudaram após a prolação das decisões judiciais, sendo que as vantagens que estão sendo pagas de forma destacável, já foram, inclusive, absorvidas - na sistemática estabelecida pelo Acórdão 2161/2005-TCU-Plenário, com as observações dispostas no Acórdão 269/2012-TCU-Plenário -, há tempos pelos aumentos reais obtidos pela categoria após a prolação da sentença, v.g. Lei XX/XXXX que reestruturou a carreira do recorrente.
5.13.	Transcreve-se, ainda, trecho do Voto do Exmo. Ministro Walton Alencar Rodrigues, condutor do Acórdão 6739/2010-TCU-Primeira Câmara, por meio do qual aborda questões relacionadas a pagamentos feitos a servidores ativos ou inativos com base em sentença judicial já transitada em julgado que perdeu o suporte fático de quando prolatada:
No Acórdão 1873/2010, referente ao TC Processo 008.913/2009-8, a Primeira Câmara já dispôs sobre o tema nos seguintes termos:
A Constituição Federal não confere à coisa julgada proteção maior do que a que atribui ao direito adquirido. Ambos os institutos estão amparados pelo mesmo regime de proteção que os resguarda dos efeitos da legislação superveniente, mas encontra limites na conhecida fórmula, tantas vezes reiterada pelo STF, no sentido de que não há direito adquirido a regime jurídico.
Essa orientação aplica-se também em relação à coisa julgada, uma vez que esta nada mais é que uma das causas ou fontes geradoras do direito adquirido.
A coisa julgada é limitada pela situação jurídica sob cuja órbita se configurou. O STF expressamente reconhece a limitação temporal da eficácia da coisa julgada, em face à alteração do regime jurídico.
Nesse quadro, não há desrespeito à garantia da irredutibilidade de vencimentos, porque a coisa julgada não constituiu óbice à alteração do regime jurídico, sob pena de configurar direito adquirido a regime jurídico, o que sempre foi repelido, tanto pela doutrina, como pela jurisprudência.
O que há, na verdade, é grande confusão sobre tema que deveria ser simples. A panaceia decorre dos interesses em jogo. Mas seja qual for a forma da aquisição do direito, se decorrente de ato jurídico perfeito, de situação definitivamente constituída ou de coisa julgada, não é ele apto a impedir a pronta incidência do regime jurídico novo e os efeitos decorrentes da sua modificação superveniente.
Em recente decisão, no RE 559.019/SC, o Relator, Min. Cezar Peluso indeferiu o recurso extraordinário, por entender não constituir afronta à coisa julgada a limitação de seus efeitos, ante a posterior reorganização ou reestruturação da carreira.
Assim, a coisa julgada não é uma conquista do servidor, como pessoa, sobre a qual se montam as conquistas de toda a categoria, em todas as situações.
[...]
Em ambos os casos, ocorreram modificações do regime jurídico supervenientes à sentença. As alterações normativas tiveram o condão de afastar a eficácia dos respectivos provimentos judiciais em relação aos fatos posteriores às inovações legislativas, com plena preservação da garantia contra a redução nominal dos vencimentos.
5.14.	Demais disso, observa-se que as deliberações judiciais elencadas pelas interessadas foram interpostas quando as recorrentes estavam na atividade. É de se observar que a jurisprudência atual do Pretório Excelso tem se inclinado no sentido de se diferençar a situação dos ativos e inativos. 
5.15.	Sobre o tema, não se pode relegar ao oblívio o seguinte excerto de voto da lavra do Excelentíssimo Senhor Ministro Benjamin Zymler, por ocasião da apreciação do TC Processo 016.576/2012-8 (Acórdão 3502/2016-TCU-Primeira Câmara) :
15. Assim sendo, ainda que existisse uma decisão judicial trabalhista que assegurasse a continuidade do pagamento de planos econômicos da década de 1980 na estrutura remuneratória atual, nada obstante a mudança de regime jurídico e a edição de inúmeros planos de carreira, há que se considerar que a relação jurídica de servidores ativos com a União é distinta daquela que envolve aposentados e pensionistas, de modo que também não há que se falar em transposição automática e acrítica de pretensos direitos havidos na atividade para a inatividade. 
16. A decisão proferida pelo STF no MS 28.604/DF, a par de afastar, na espécie, a decadência prevista no art. 54 da Lei 9.784/1999, ilustra o ponto:
"DECADÊNCIA - ATO ADMINISTRATIVO - DESFAZIMENTO - APOSENTADORIA - INADEQUAÇÃO. O disposto no artigo 54 da Lei nº 9.784/99, a revelar o prazo de decadência para a Administração Pública rever os próprios atos, por pressupor situação jurídica constituída, não se aplica à aposentadoria, porque esta reclama atos sequenciais. 
PROVENTOS DA APOSENTADORIA - URPs - DECISÃO JUDICIAL - ALCANCE. O título judicial há de ter o alcance perquirido não só quanto à situação jurídica do beneficiário - servidor -, mas também ao fato de envolver relação jurídica de ativo, e não de inativo. 
CONTRADITÓRIO - PRESSUPOSTOS - LITÍGIO - ACUSAÇÃO. O contraditório, base maior do devido processo legal, requer, a teor do disposto no inciso LV do artigo 5º da Constituição Federal, litígio ou acusação, não alcançando os atos sequenciais alusivos ao registro de aposentadoria." (destaque não existente no original) 
17. Nesse decisum, o posicionamento do Supremo, que afastou os efeitos da coisa julgada, fundou-se, precisamente, no argumento de que o título judicial favorável ao impetrante alcançava exclusivamente seus vencimentos (ou seja, sua remuneração na atividade) , sem repercussão, portanto, em seus futuros proventos de aposentadoria. Nessa linha, transcrevo excerto das razões do relator, Ministro Marco Aurélio:
"Inicialmente, consigne-se que o título executivo judicial evocado não dirimiu controvérsia sobre proventos da aposentadoria. Ficou restrito a vencimentos dos impetrantes. (...) Logo, não cabe vislumbrar relevância da causa de pedir, no que direcionada a reconhecer-se a repercussão a ponto de alcançar proventos da aposentadoria cujo exame final, sob o ângulo da legalidade administrativa, incumbe ao Tribunal de Contas."
18. O mesmo aspecto também foi tangenciado pelo Ministro Gilmar Mendes na decisão monocrática proferida no MS 30.725:
"Nesse sentido, a coisa julgada deveria ser invocada, a princípio, para efeitos de pagamento de vencimentos, o que não significa, necessariamente, que essa proteção jurídica se estenda, desde logo, para o cálculo dos proventos, o qual deve ser analisado caso a caso, sob pena de reconhecer-se a perpetuação de um direito declarado a ponto de alcançar um instituto jurídico diverso: o instituto dos proventos."
5.16.	Extrai-se, portanto, o seguinte ensinamento: a relação jurídica de servidores ativos com a União é distinta daquela que envolve aposentados e pensionistas, de modo que também não há que se falar em transposição automática e acrítica de pretensos direitos havidos na atividade para a inatividade.
5.17.	Deste modo, deve ser mantido o julgamento pela ilegalidade das presentes aposentadorias, eis que as ações judiciais favoráveis às recorrentes foram interpostas quando as interessadas estavam na atividade.
5.18.	Nesse sentir, opina-se pela rejeição dos argumentos apresentados pelas recorrentes.
CONCLUSÃO
6.	Diante do exposto, não se admite a incorporação ad aeternum de valores decorrentes de sentenças judiciais que reconheceram o direito à percepção de determinados percentuais relativos a planos econômicos, sendo farta a jurisprudência no sentido de que tais parcelas não devem perpetuar-se em face de reajustes e reestruturações salariais subsequentes. Demais disso, as ações judiciais favoráveis às recorrentes foram interpostas quando as interessadas estavam na atividade, o que não se lhes aproveita na inatividade, eis que não há que se falar em transposição automática e acrítica de pretensos direitos havidos na atividade para a inatividade.
6.1.	Nesse sentir, é de se propor a negativa de provimento dos presentes recursos.
PROPOSTA DE ENCAMINHAMENTO
7.	Diante do exposto, com base no art. 48 da Lei n. 8.443/92, submete-se o presente processo à consideração superior, propondo a adoção das seguintes medidas:
	a) conhecer dos pedidos de reexame e, no mérito, negar-lhes provimento;
	b) informe as recorrentes e demais interessados do acórdão a ser proferido, destacando que o relatório e o voto que o fundamentam podem ser acessados por meio do endereço eletrônico www.tcu.gov.br/acordaos."
2.	O Ministério Público junto a esta Corte de Contas manifestou-se de acordo com a proposta formulada pela unidade técnica.
	É o Relatório.

8.1. Rodrigo Antonio Maia Barreto (12.176/OAB-CE), representando Zildete Custodio de Andrade Rodrigues, Veronica Ferreira de Meneses e Suzanete Costa de Oliveira.

Procurador Sergio Ricardo Costa Caribé.

PEDIDO DE REEXAME. APOSENTADORIA. PAGAMENTO DA PARCELA RELATIVA AOS 28,86% POR FORÇA DE DECISÃO JUDICIAL TRANSITADA EM JULGADO. IMPLANTAÇÃO ADMINISTRATIVA DA VANTAGEM POR MEDIDA PROVISÓRIA. BIS IN IDEM . ABSORÇÃO DA PARCELA POR LEIS SUPERVENIENTES À DECISÃO JUDICIAL TRANSITADA EM JULGADO. INOCORRÊNCIA DE VIOLAÇÃO DA COISA JULGADA. CONHECIMENTO. NÃO PROVIMENTO.

APOSENTADORIA (APOS)

Secretaria de Recursos (Serur); Secretaria de Fiscalização de Integridade de Atos e Pagamentos de Pessoal e de Benefícios Sociais (Sefip).

Por meio do Acórdão 2511/2019-TCU-Primeira Câmara, esta Corte teve por ilegal, com negativa de registro, os atos de aposentadoria emitidos em favor das Sras. Suzanete Costa de Oliveira, Venilma Freire Venâncio, Verônica Ferreira de Menezes e Zildete Custódio de Andrade Rodrigues, ex-servidoras da Universidade Federal do Ceará, em face da inclusão em seus proventos de parcela relativa ao índice de 28,86% decorrente de sentenças judiciais que garantiram aos servidores civis o ganho da diferença existente entre o reajuste salarial a eles concedido e aquele deferido, na mesma ocasião, aos servidores militares, nos termos da Lei 8.622/1993.
Inconformadas com essa deliberação, as interessadas interpuseram pedidos de reexame, alegando, para tanto, em suma, que a percepção da vantagem estaria amparada por decisão judicial transitada em julgado, cuja desconstituição somente poderia ser feita pelo Poder Judiciário.
A Secretaria de Recursos - Serur exarou parecer pelo conhecimento e negativa de provimento aos recursos.
O Ministério Público junto a esta Corte de Contas manifestou-se de acordo com a proposta formulada pela unidade técnica.
De início, ratifico o juízo inicial de admissibilidade dos recursos.
No mérito, acompanho a proposta da Secretaria de Recursos e do órgão ministerial, por seus fundamentos.
A parcela relativa ao percentual de 28,86%, ora questionada, corresponde a reajuste salarial concedido, originalmente, apenas aos servidores militares pela Lei 8.627/1993 e, posteriormente, estendido aos servidores civis pela Medida Provisória nº 1.704, de 30/6/1998, seguidamente reeditada, com alterações, até a Medida Provisória nº 2.169-43, de 24/8/2001.
Esta medida provisória, sem instituir uma parcela remuneratória calculada permanentemente como um percentual sobre o vencimento do servidor, garantiu apenas o pagamento, em rubrica específica, de uma vantagem cujo valor, ainda que sujeito a futuros reajustes gerais concedidos aos servidores públicos, seria apurado uma única vez, aplicando-se, sobre os vencimentos de 1º de janeiro de 1993, o percentual resultante da diferença entre o índice de 28,86% e os acréscimos percentuais decorrentes da aplicação da Lei 8.627/1993. Veja-se, a propósito, o teor da MP 1.704/1998:
"Art. 1º. Fica estendida aos servidores públicos civis da Administração direta, autárquica e fundacional do Poder Executivo Federal a vantagem de vinte e oito vírgula oitenta e seis por cento, objeto da decisão do Supremo Tribunal Federal assentada no julgamento do Recurso Ordinário no Mandado de Segurança nº 22.307-7 - Distrito Federal, com a explicitação contida no acórdão dos embargos de declaração.
Art. 2º. A vantagem de que trata o art. 1º será devida, a partir de 1º de janeiro de 1993, aos ocupantes dos cargos e carreiras relacionados nas tabelas constantes dos anexos da Lei nº 8.622, de 19 de janeiro de 1993.
§ 1º. O disposto no caput aplica-se igualmente aos ocupantes de cargos e carreiras decorrentes da transformação dos ali referenciados ou daqueles criados após a edição da Lei nº 8.627, de 19 de fevereiro de 1993, cujas tabelas de vencimento correspondam à estabelecida no anexo II da Lei nº 8.460, de 17 de setembro de 1992, e alterações posteriores.
§ 2º. O percentual referido no art. 1º, deduzidos os acréscimos percentuais decorrentes da aplicação da Lei nº 8.627, de 1993, incidirá sobre os vencimentos dos servidores.
§ 3º. Os valores resultantes da aplicação do disposto no § 2º serão pagos mediante rubrica específica e estarão sujeitos aos futuros reajustes gerais concedidos aos servidores públicos."
O texto da aludida medida provisória deixa certa a preocupação do legislador em não perpetuar o pagamento da vantagem sob a forma de percentual. Para tanto, é constituída uma vantagem pessoal, sujeita apenas aos índices de reajustes gerais concedidos aos servidores públicos, deduzindo-se o aumento anteriormente concedido pela própria Lei 8.627/1993.
Antes, porém, da edição da referida medida provisória, diversas categorias de servidores públicos ingressaram com ações judiciais para restabelecer a paridade entre civis e militares, conforme anteriormente previsto na Constituição Federal de 1988. Após grande controvérsia entre decisões de primeira instância, que deram origem a outras tantas medidas recursais, foi consolidado entendimento dos Tribunais Superiores no sentido de que:
"Diante da determinação inserta no art. 37, X, da Constituição Federal, a Lei nº 8.627/93, ao disciplinar sobre a revisão geral de remuneração dos servidores públicos, não poderia determinar reajuste apenas para os militares, impondo-se a sua extensão aos servidores públicos civis." (STJ - REsp nº 132.770/CE; STF - RMS nº 22.307-7/DF) .
Outros não foram os entendimentos adotados pelos órgãos administrativos do Poder Judiciário, do Poder Legislativo e por este Tribunal de Contas, posteriormente avalizados por decisões judiciais, que determinaram, desde o primeiro momento, a extensão do diferencial de 28,86% aos seus servidores. Atualmente, tal entendimento está plenamente consolidado, tanto que foi editada a já mencionada medida provisória, instando o Poder Executivo a efetuar o pagamento das importâncias devidas.
Importante anotar que a medida provisória, como visto, não criou uma gratificação a ser calculada permanentemente como um percentual sobre os vencimentos dos servidores, mas, tão somente lhes assegurou a aplicação do percentual de 28,86% aos vencimentos de 1º de janeiro de 1993 e os reflexos desse reajuste, inclusive mediante compensações de outros aumentos, a serem pagos em rubrica específica sujeita tão somente aos reajustes gerais do funcionalismo.
Dessa forma, nos casos que envolvam o pagamento da parcela relativa aos 28,86%, o TCU limita-se a determinar ao órgão que pague a vantagem decorrente de sentença judicial concessiva de extensão de aumento anteriormente destinado a militares, pelas Leis 8.622/1993 e 8.627/1993, como vantagem pessoal nominalmente identificada, e não calculada como percentual de 28,86% incidente sobre as demais rubricas do contracheque. Outro não é, aliás, o comando dos §§ 2º e 3º do art. 2º da Medida Provisória 2.169-43.
Nas deliberações deste Tribunal proferidas a partir de 2006, solidificou-se o entendimento segundo o qual deve ser considerado ilegal o pagamento do reajuste na forma de percentual incidente sobre parcelas que compõem a remuneração, sendo legítimo, porém, o seu pagamento na forma de vantagem decorrente da aplicação de percentual sobre os vencimentos dos servidores de janeiro de 1993, calculado nos termos da respectiva legislação (Acórdão 1276/2006-TCU-Primeira Câmara, e 565/2006, 1.233/2006 e 1.593/2006, todos da 2ª Câmara) .
Mesmo antes, em dezembro de 2005, foi prolatado o Acórdão 2.161-Plenário, no qual o TCU determinou à Secretaria de Recursos Humanos do Ministério do Planejamento, Orçamento e Gestão (SRH/MP) que alterasse o sistema Siape a fim de que as rubricas referentes às sentenças judiciais fossem pagas em valores nominais, e não com base na aplicação contínua e automática de percentuais parametrizados sobre todas as parcelas salariais do servidor, bem como recalculasse, em cada caso, o valor nominal deferido por sentença judicial relativa a planos econômicos, de tal forma que a quantia inicial seja apurada, quando possível, na data do provimento jurisdicional, limitando-se essa revisão ao prazo de 5 anos anteriores.
O TCU, portanto, não busca desconstituir as decisões judiciais proferidas acerca da matéria, mas, sim, questiona a forma pela qual foi implementado o pagamento da referida parcela, forma essa que se dá por meio de edição de atos administrativos que necessariamente devem ter por suporte de validade o que restou estritamente decidido nas decisões judiciais.
Tem-se, assim, que não se mostra legítima a percepção da rubrica "DECISÃO JUDICIAL TRAN JUG AP", que serviu de base de cálculo para as aposentadorias ora em julgamento, pois se as ex-servidoras se beneficiaram do percentual relativo aos 28,86% em virtude da incidência da coisa julgada, é certo que não poderiam perceber a mesma vantagem em decorrência da extensão contida na MP 1.704/1998, sob pena de violação do princípio constitucional do non bis in idem. É dizer, o pagamento da vantagem relativa aos 28,86% não pode ser feito em duplicidade aos servidores.
Outrossim, é de se verificar que a decisão judicial que assegurou a percepção dos 28,86% teve seus efeitos exauridos com a absorção da vantagem reconhecida judicialmente por leis posteriores ao seu trânsito em julgado e que, por óbvio, não foram abrangidas pelo instituto da coisa julgada. Verifica-se, assim, que não se pretende rescindir qualquer decisão judicial, mas, tão somente, apreciar a ilegalidade de ato administrativo que extrapolou os limites da decisão judicial transitada em julgado.
A questão ora em debate, deste modo, também pode ser resolvida levando-se em consideração a alteração do regime remuneratório do servidor por lei superveniente à sentença transitada em julgado que teria assegurado ao servidor a percepção de determinada vantagem. Tal matéria foi recentemente pacificada pelo Supremo Tribunal Federal, que assim decidiu em sede de repercussão geral:
"CONSTITUCIONAL. PROCESSUAL CIVIL. SENTENÇA AFIRMANDO DIREITO À DIFERENÇA DE PERCENTUAL REMUNERATÓRIO, INCLUSIVE PARA O FUTURO. RELAÇÃO JURÍDICA DE TRATO CONTINUADO. EFICÁCIA TEMPORAL. CLÁUSULA REBUS SIC STANTIBUS. SUPERVENIENTE INCORPORAÇÃO DEFINITIVA NOS VENCIMENTOS POR FORÇA DE DISSÍDIO COLETIVO. EXAURIMENTO DA EFICÁCIA DA SENTENÇA. 
1. A força vinculativa das sentenças sobre relações jurídicas de trato continuado atua rebus sic stantibus: sua eficácia permanece enquanto se mantiverem inalterados os pressupostos fáticos e jurídicos adotados para o juízo de certeza estabelecido pelo provimento sentencial. A superveniente alteração de qualquer desses pressupostos (a) determina a imediata cessação da eficácia executiva do julgado, independentemente de ação rescisória ou, salvo em estritas hipóteses previstas em lei, de ação revisional, razão pela qual (b) a matéria pode ser alegada como matéria de defesa em impugnação ou em embargos do executado.
2. Afirma-se, nessa linha de entendimento, que a sentença que reconhece ao trabalhador ou servidor o direito a determinado percentual de acréscimo remuneratório deixa de ter eficácia a partir da superveniente incorporação definitiva do referido percentual nos seus ganhos. 
3. Recurso extraordinário improvido."  (RE 596.663/RJ, Relator p/ acórdão Ministro Teori Zavascki, in DJe 26/11/2014) .
Desse modo, por todos os fundamentos anteriormente expostos, mostra-se ilegítima a percepção da rubrica referente ao pagamento da parcela de 28,86% por força de determinação judicial.
Ante o exposto, acolhendo a proposta da unidade técnica e do órgão ministerial, VOTO por que o Tribunal adote a deliberação que ora submeto a este Colegiado.
TCU, Sala das Sessões, em 15 de junho de 2021.
BENJAMIN ZYMLER 
Relator